【裁判字號】    87,訴,2403
【裁判日期】    890313
【裁判案由】    回復原狀等
【裁判全文】
臺灣高雄地方法院民事判決  八十七年度訴字第二四○三號
    原        告  戊○○○
    兼訴訟代理人  丙○○
    被        告  乙○○
    兼訴訟代理人  丁○○
    被        告  甲○○
右當事人間回復原狀等事件，本院判決如左：
    主    文
原告之訴駁回。
訴訟費用由原告負擔。
    事    實
甲、原告方面：
一、聲明：被告應交付附件所示之收據，及將門牌號碼高雄市瑞豐巷五十七號（即目
    前門牌號碼高雄市○○○路四十九巷五十九號）房屋回復原狀，並回復原告繼承
    人繼承遺產之權利，並陳明願供擔保請准宣告假執行。
二、陳述：
（一）民國五十年間，兩造父母為被告配偶（即李王錦玉）娘家之人作保，為免遭追
      償，兩造父母遂將原住房屋出售，將所得價金轉購坐落高雄市○○區○○段第
      七二八地號上，門牌號碼高雄市瑞豐巷五十七號（即目前門牌號碼高雄市○○○路四十九巷五十九號）房屋，並以兩造母親胞弟陳安亮之配偶陳揚松妹之名
      義買受，由李王錦玉代辦訂立買賣契約，但房屋始終由兩造及兩造父母、兄妹
      等人居住使用，價金亦由兩造父母支出，並取得附件所示之收據。被告則於六
      十九年十二月間始遷入本件房屋迄今，前兩造父母與人頭陳揚松妹死亡後，被
      告丁○○竟將該房屋登記被告乙○○名下，霸佔房屋且將購屋收據據為已有，
      顯侵害其他繼承人公同共有繼承之遺產，爰依民法第七百六十七條、第一千一
      百四十六條之規定，請求除去侵害、返還所有物。
（二）被告丁○○自五十一年起均租屋居住，遲至六十七年始有資力以自己名義在本
      案房屋對面購屋，並辦理保存登記，顯見五十年間年僅二十六歲之被告丁○○
      並無資力購屋，本件房屋為兩造父母出售房屋所得價金轉購。
三、對被告抗辯之陳述：
    本件房屋並未經改建僅是整修，且房屋既為兩造遺產，被告丁○○自不得重建。
四、證據：提出戶籍謄本、土地登記謄本、收據影本、公證書影本，並聲請訊問證人
    即兩造母親胞弟陳安亮、表弟陳甘潤。
乙、被告方面：
一、被告丁○○、乙○○部分：
（一）聲明：駁回原告之訴及假執行之聲請，如受不利益判決，願供擔保請准免為假
      執行。
（二）陳述：
    １本件原告曾就該房屋多次自訴被告侵占、偽造文書、毀損等罪名，經民、刑事
      法院多次查明，證實均為虛構，該房屋係被告丁○○為免遭強制執行，以舅媽
      陳楊松妹名義出資六萬二千餘元購買，有買賣收據為證，並無侵占，該買賣收
      據亦非偽造，後被告將房屋拆除改建，也不構成毀損。
    ２房屋已於七十八年間因破爛不堪居住，而由被告丁○○出資拆除改建為四層樓
      房，於八十年完工，並依法向國有財產局承租基地，再贈與被告乙○○。
（三）證據：提出收據、公證書、工程合約書、土地登記謄本、租金收據、房屋稅繳
      款書，本院八十六年度自字第一九０號刑事判決、臺灣高等法院高雄分院八十
      七年度上訴字第一七五六、二六、二七號刑事判決、最告法院八十八年度台上
      字第二九三一、一七三二號刑事判決，並聲請訊問證人即承包興建住宅之包商
      陳慶源。
二、被告甲○○部分：
    被告甲○○未於言詞辯論期日到場，亦未提出準備書狀作何聲明或陳述。
丙、本院職權調閱本院八十六年度自字第一九０、四四五號、臺灣高等法院高雄分院
    八十七年度上訴字第二六、二七號、最高法院八十八年度台上字第一七三二號毀
    損案卷宗。
    理    由
甲、程序方面：
    本件被告甲○○未於言詞辯論期日到場，亦無民事訴訟法第三百八十六條所列各
    款情形，爰准原告之聲請，由其一造辯論而為判決。
乙、實體方面：
一、本件原告主張五十年間，兩造父母為被告配偶（即李王錦玉）娘家之人作保，為
    免遭追償，兩造父母遂將原住房屋出售，將所得價金轉購坐落高雄市○○區○○
    段第七二八地號上，門牌號碼高雄市瑞豐巷五十七號（即目前門牌號碼高雄市○○○路四十九巷五十九號）房屋，並以兩造母親胞弟陳安亮之配偶陳揚松妹之名
    義買受，由李王錦玉代辦訂立買賣契約，但房屋始終由兩造及兩造父母、兄妹等
    人居住使用，價金亦由兩造父母支出，並取得附件所示之收據。被告則於六十九
    年十二月間始遷入本件房屋迄今，前兩造父母與人頭陳揚松妹死亡後，被告丁○○將該房屋登記被告乙○○名下，霸佔房屋且將購屋收據據為已有，顯侵害其他
    繼承人公同共有繼承之遺產，爰依民法第七百六十七條、第一千一百四十六條之
    規定，請求除去侵害、返還所有物。
    被告丁○○、乙○○則以原告曾就該房屋多次自訴被告侵占、偽造文書、毀損等
    罪名，經民、刑事法院多次查明，證實均為虛構，該房屋係被告丁○○為免遭強
    制執行，以舅媽陳楊松妹名義出資六萬二千餘元購買，有買賣收據為證，並無侵
    占，該買賣收據亦非偽造，被告將房屋拆除改建，也不構成毀損，且房屋已於七
    十八年間因破爛不堪居住，而由被告丁○○出資拆除改建為四層樓房，於八十年
    完工，並依法向國有財產局承租基地，再贈與被告乙○○等語，資為抗辯。
二、原告主張五十年間，兩造父母為被告配偶（即李王錦玉）娘家之人作保，為免遭
    追償，兩造父母遂將原住房屋出售，將所得價金轉購坐落高雄市○○區○○段第
    七二八地號上，門牌號碼高雄市瑞豐巷五十七號（即目前門牌號碼高雄市○○○
    路四十九巷五十九號）房屋，並以兩造母親胞弟陳安亮之配偶陳揚松妹之名義買
    受，由李王錦玉代辦訂立買賣契約，但房屋始終由兩造及兩造父母、兄妹等人居
    住使用，價金亦由兩造父母支出，並取得附件所示之收據，被告則於六十九年十
    二月間始遷入本件房屋迄今，前兩造父母與人頭陳揚松妹死亡後，被告丁○○將
    該房屋登記被告乙○○名下，霸佔房屋且將購屋收據據為已有，顯侵害其他繼承
    人公同共有繼承之遺產之事實，雖據提出戶籍謄本、土地登記謄本、收據影本、
    公證書影本為證，然為被告丁○○、乙○○所否認，被告丁○○、乙○○辯稱：
    本件原告曾就該房屋多次自訴被告侵占、偽造文書、毀損等罪名，經民、刑事法
    院多次查明，證實均為虛構，該房屋係被告丁○○為免遭強制執行，以舅媽陳楊
    松妹名義出資六萬二千餘元購買，有買賣收據為證，並無侵占，該買賣收據亦非
    偽造，後房屋於七十八年間因破爛不堪居住，而由被告丁○○出資拆除改建為四
    層樓房，於八十年完工，並依法向國有財產局承租基地，再贈與被告乙○○，並
    提出收據、公證書、工程合約書、土地登記謄本、租金收據、房屋稅繳款書，本
    院八十六年度自字第一九０號刑事判決、八十六年度訴字第二八五八、二八五九
    號民事裁定、臺灣高等法院高雄分院八十七年度上訴字第一七五六、二六、二七
    號刑事判決、最高法院八十八年度台上字第二九三一、一七三二號刑事判決，被
    告甲○○經合法通知，未到庭爭執，亦未提出書狀作件聲明或陳述。茲就兩造爭
    執析之如下：
（一）繼承權被侵害者，被害人或其法定代理人得請求回復之，民法第一千一百四十
      六條第一項固有明文，惟該條文所謂侵害繼承權，乃指於繼承開始時，繼承資
      格即被否認而無法繼承之情形，並不包括就特定財產是否為遺產、得否繼承所
      生之爭議，合先敘明。本件兩造對於兩造俱為父母李讓祿、李陳滿妹之繼承人
      一節，並無爭議，僅係爭執坐落高雄市○○區○○段第七二八地號上，門牌號
      碼高雄市瑞豐巷五十七號（即目前門牌號碼高雄市○○○路四十九巷五十九號
      ）房屋及其交易資料是否為兩造父母之遺產、應否由兩造共同繼承，此觀本院
      八十八年八月四日準備程序筆錄自明，揆諸首揭說明，原告自不得依民法第一
      千一百四十六條之規定，請求回復繼承權，原告此部份之請求，要屬無據。
（二）本件原告主張坐落高雄市○○區○○段第七二八地號上，門牌號碼高雄市瑞豐
      巷五十七號（即目前門牌號碼高雄市○○○路四十九巷五十九號）房屋及其交
      易資料為兩造父母之遺產，無非係以收據、公證書之影本，以及被告丁○○自
      五十一年起均租屋居住，遲至六十七年始有資力以自己名義在本案房屋對面購
      屋，並辦理保存登記，顯見五十年間年僅二十六歲之被告丁○○並無資力購屋
      等語為唯一論據。經查，該收據僅載由「李先生」收執，確未載明究由兩造父
      親「李讓祿」或被告丁○○收執，而公證之房屋買賣契約上，係標明「由（被
      告丁○○之配偶）李王錦玉代買主陳揚松妹向出賣人廖魁甲買受本件房屋」，
      此有該等收據、公證書附卷可稽，亦為被告所不爭，惟李王錦玉為被告丁○○
      之配偶，訂立買賣契約時，被告丁○○夫婦對外積欠有債務，此為兩造所不爭
      ，被告辯稱為免財產遭強制執行，以舅媽陳揚松妹之名義買受房屋，與常情並
      無不合，該收據、經公證之房屋買賣契約復均在被告丁○○持有中，是原告已
      未能提出證據證明該房屋為兩造之父李讓祿所買受；而陳揚松妹已死亡，無從
      到庭證明當時係為兩造之父李讓祿或被告丁○○出名買受該房屋，至兩造舅舅
      陳安亮、表弟陳甘潤既非實際出名代為買受房屋之人，其是否明瞭實情，已有
      可疑，且本件房屋乃被告丁○○出資、以舅媽陳楊松妹名義買受，迭經本院、
      臺灣高等法院高雄分院、最高法院審認屬實，有本院八十六年度自字第一九０
      號刑事判決、臺灣高等法院高雄分院八十七年度上訴字第一七五六、二六、二
      七號刑事判決、最高法院八十八年度台上字第二九三一、一七三二號刑事判決
      在卷可佐，並經本院職權調閱本院八十六年度自字第一九０、四四五號、臺灣
      高等法院高雄分院八十七年度上訴字第二六、二七號、最高法院八十八年度台
      上字第一七三二號毀損案卷宗查核無訛，故本件房屋為被告丁○○以陳楊松妹
      之名義所買受，並取得買賣契約、收據等交易資料，應堪認定。
（三）按不動產物權，依法律行為而取得、設定、喪失、及變更者，非經登記，不生
      效力；所有人對於無權占有或侵奪其所有物者，得請求返還之，對於妨害其所
      有權者，得請求除去之，有妨害其所有權之虞者，得請求防止之，民法第七百
      五十八條、第七百六十七條分別定有明文；惟就未辦理保存登記之建築物為讓
      與時，雖因未辦理保存登記致不能辦理所有權移轉登記，該建築物之所有權不
      能發生讓與之效力，但受讓人與讓與人間非不得約定將該建築物之事實上處分
      權讓與於受讓人，則受讓人占有使用系爭建築物，即難謂無正當權源，最高法
      院七十一年臺上字第二三七號、七十四年臺上字第一三一七號著有判例可資參
      照。本件坐落高雄市○○區○○段第七二八地號上，門牌號碼高雄市瑞豐巷五
      十七號（即目前門牌號碼高雄市○○○路四十九巷五十九號）房屋為未經保存
      登記之不動產，有土地登記謄本可按，亦為兩造所不爭，依上開判例、法條，
      縱該房屋為兩造之父李讓祿所買受，李讓祿亦僅取得該房屋之事實上處分權、
      占有使用權，並無房屋之所有權，則兩造於父親李讓祿死亡後，至多僅能繼承
      該房屋事實上處分權、占有使用權，並未能繼承房屋之所有權，原告依民法第
      七百六十七條之規定，請求除去侵害、返還房屋，自無理由。
（四）況本件房屋業經被告丁○○於七十八年出資拆除改建為四層樓房，於八十年完
      工，有工程合約書附卷可資佐憑，並經證人即承包興建住宅之包商陳慶源到庭
      結證明確，證人雖就房屋坐落高雄市何行政區、原房屋為磚造或木造等情陳述
      與房屋買賣契約不符，惟證人陳慶源係於七十八年至八十年間承包本件房屋興
      建工程，距今已有近十年，對於承包工程之部份細節記憶不清，乃人情之常，
      要不得遽指其所有證詞均不可採信；查該紙工程合約書紙張泛黃，顯已歷相當
      時日，應非臨訟偽造，加以原告丙○○於八十六年間曾以被告丁○○、乙○○
      拆除房屋後重建為由，自訴被告丁○○、乙○○二人毀損房屋，有本院職權調
      閱之本院八十六年度自字第一九０、四四五號卷附原告自訴狀可考，是本件房
      屋為被告丁○○於七十八年予以拆除後重行興建，殆無疑義。按自己出資興建
      之房屋，係非依法律行為而原始取得其所有權，與依法律行為而取得者有別，
      縱使不經登記，亦不在民法第七百五十八條所謂非經登記，不生效力之列，最
      高法院四十一年臺上字第一０三九號著有判例可資參照，本件房屋既為被告丁○○於八十年間自行出資重行興建，已如前述，房屋應為被告丁○○所有，而
      非兩造父母之遺產，原告主張被告霸佔兩造父母之遺產，請求返還、回復原狀
      等，自非有據。
三、綜上所述，原告依民法第一千一百四十六條、第七百六十七條之規定，請求被告
    將房屋返還、回復原狀等，洵屬無據，應予駁回。
四、據上論結，本件原告之訴無理由，依民事訴訟法第三百八十五條第一項前段、第
    八十五條第一項判決如主文。
中      華      民      國    八十九    年      三      月     十三     日
                              臺灣高雄地方法院民事第二庭
~B法      官  洪文慧
右為正本係照原本作成。
如不服本判決，應於送達後廿日內，向本院提出上訴狀並表明上訴理由，如於本判決
宣示後送達前提起上訴者，應於判決送達後十日內補提上訴理由書（須附繕本）。
中      華      民      國    八十九    年      三      月     十三     日
~B法院書記官  黃玉珠
~F0
~T32
附件：收據


司法院資訊處製作；財團法人民間司法改革基金會備份。
